【裁判字號】    99,重訴,166
【裁判日期】    991229
【裁判案由】    給付分配款
【裁判全文】
臺灣臺南地方法院民事判決             99年度重訴字第166號
原      告  吳梅祝
            蘇麗玲
            蘇麗娟
            蘇麗莉
            蘇子超
上  五  人
訴訟代理人  陳正芳律師
被      告  蘇子雄
訴訟代理人  施承典律師
上列當事人間請求給付分配款事件，經本院於民國99年12月15日
言詞辯論終結，判決如下：
    主      文
被告應給付原告吳梅祝新台幣壹佰零柒萬伍仟伍佰壹拾玖元；給
付原告蘇麗玲、蘇麗娟、蘇麗莉、蘇子超各新台幣貳佰壹拾伍萬
壹仟零參拾捌元，及均自民國九十九年七月二十三日起至清償日
止，按年息百分之五計算之利息。
訴訟費用新台幣玖萬陸仟捌佰參拾貳元由被告負擔。
本判決於原告吳梅祝以新台幣參拾伍萬捌仟元，原告蘇麗玲、蘇
麗娟、蘇麗莉、蘇子超各以新台幣柒拾壹萬柒仟元為被告供擔保
後，得假執行；但被告如以新台幣壹佰零柒萬伍仟伍佰壹拾玖元
為原告吳梅祝，各以新台幣貳佰壹拾伍萬壹仟零參拾捌元為原告
蘇麗玲、蘇麗娟、蘇麗莉、蘇子超預供擔保，得免為假執行。
    事實及理由
壹、原告起訴主張：
一、原告吳梅祝係訴外人蘇昭綣（民國83年3月24日歿）之二房
    （重婚妻），二人所生之子女有原告蘇麗玲、蘇麗娟、蘇麗
    莉、蘇子超及被告蘇子雄；另蘇昭綣與原配蘇王柑（90年l
    月11日死亡）育有訴外人蘇子文（77年7月25日歿，其子女
    有蘇信豪、蘇信吉、蘇信誠、蘇信榮）、蘇子章、蘇子峰、
    蘇麗蓉、蘇麗蕙（79年9月12日歿，其子女有耿宗政、耿宗
    和、耿美芳）。蘇昭綣死亡所留下之遺產，全體繼承人雖於
    91年7月29日達成遺產分割協議並立有遺產分割協議書，因
    坐落台南縣仁德鄉○○○段826地號土地，面積2,317平方公
    尺（重測後：神農段1224地號，面積2,374.09平方公尺，下
    稱系爭826號土地）與同段992地號，面積2,342平方公尺（
    重測後：神農段1056地號，面積2,017.80平方公尺，下稱系
    爭992地號土地）相毗鄰，訴外人奇美實業股份有限公司（
    下稱奇美公司）有意承購該2筆土地，蘇昭綣病故後，因繼
    承人眾多，為便於處理，約定系爭826地號土地登記在被告
    名下（代表二房），系爭992地號土地登記在蘇信吉名下（
    代表大房），系爭992地號土地出售後，蘇信吉取得之買賣
    價金由大房均分，系爭826地號土地出售後，被告取得之買
    賣價金由二房按原告吳梅祝1/11，原告蘇麗玲、蘇麗娟、蘇
    麗莉、蘇子超及被告各2/11之比例分配。蘇信吉已依約定將
    其收取之價金分配完畢。而系爭826號土地於95年12月27日
    出售土地所有權應有部分2分之1予訴外人奇美公司，價金為
    新台幣（下同）12,215,978元，被告未分配給原告，而於96
    年3月29日與京城銀行訂立金錢信託契約書（下稱系爭信託
    契約），將11,830,711元交由京城銀行信託管理，被告為取
    信原告等人，並同意推由原告吳梅祝、蘇麗莉得以書面方式
    向受託人申請閱覽、抄錄、影印相關信託文書，並得請求受
    託人說明信託事務處理情形。詎被告終止系爭信託契約將前
    開款項領走。被告自應分配l/l1即1,075,519元（11,830,71
    1元xl/11=1,075,519元）給原告吳梅祝；各分配2/ll即2,15
    1,038元給原告蘇麗玲、蘇麗娟、蘇麗莉、蘇子超，惟均未
    分配，爰提起本訴。
二、系爭826號土地並未在兩造協議分割之內，而係另約定出售
    所得價金按吳梅祝l/11、蘇麗玲、蘇麗娟、蘇麗莉、蘇子超
    及被告各按2/ll分配：
（一）據證人蘇信吉證稱「大房與二房在分配遺產時，就將系爭
      826號、992地號土地抽出，系爭826地號土地由二房蘇子
      雄代表登記，992地號土地則由大房之蘇信吉代表登記。
      因該二筆土地在蘇昭綣生前就要賣給奇美公司，為免辦理
      移轉登記蓋那麼多印章之麻煩，登記在蘇信吉名下之992
      地號土地賣得之價金由大房之繼承人比例分配，系爭826
      地號土地賣得之價金應該由二房繼承人比例分配」云云，
      足証登記在被告名下之系爭826號土地並不在遺產協議分
      割之範圍內，而應為兩造應繼承而未協議分割之遺產，並
      另約定出售所得價金按吳梅祝l/11、蘇麗玲、蘇麗娟、蘇
      麗莉、蘇子超及被告各按2/ll分配，此從證人蘇信吉名下
      之系爭992號地出售所得價金已按同一方式分配，並分配
      完畢自明。（系爭826地號、992地號土地價值相當）既然
      大房、二房在91年7月29日訂立遺產分割協議書時，就將
      系爭826地號、系爭992地號土地抽出，其餘遺產才作成協
      議分割，且係全體繼承人一同訂立，顯不可能將系爭826
      地號土地分歸被告，除非被告能舉證證明系爭826地號土
      地日後兩造另有協議。
（二）系爭826地號及系爭992地號土地抽出後，其餘遺產先分成
      大房、二房各一份，兩份價值相當：
      證人蘇信吉並證稱「826號及992號地抽出後，其餘遺產先
      分成大房、二房各一份，兩份價值差不多，然後以抽籤方
      式決定哪一份歸大房、哪一份歸二房」云云，被繼承人蘇
      昭綣之遺產中先抽出系爭826地號、系爭992地號土地分別
      借被告、蘇信吉名義登記外，其餘則分成兩份，由大房、
      二房各抽得其中之1份，因大房抽得部分總值499,152,224
       元，二房抽得部分總值495,941,044元，相差3,211,180
      元，而以台南市○○段990號地1462.53平方公尺按大房45
      66 /10000、二房5434/10000之比例分配，使大房、二房
      所得遺產大約等值。
三、兩造協議遺產分割，除登記在被告名下之系爭826地號土地
    出售所得價金按原告吳梅祝1/11，原告蘇麗娟、蘇麗玲、蘇
    麗莉、蘇子超及被告各2/11分配外，其餘分配並無不公情事
    ，茲析述如下：
（一）被告蘇子雄分得之頂美段1508地號土地因地形方正、四面
      臨路、面積大、好規劃、地段佳、市值高，故以公告現值
      乘以1.1計算其分配價值。原告蘇麗玲所得之台南縣仁德
      鄉○○段97、97之1、97之3、97之4、97之8、97之10、97
      之12、97之14、97之16、97之26、97之27、97之30地號等
      12筆土地為應有部分各1/2之共有地，耕地畸零狹小，地
      段最差、價值最低，其中仁德段97之4、97之8、97之30地
      號土地有三七五租約，要扣除屬佃農可請求之補償費，故
      該12筆土地以公告現值乘以0.6計算其分配價值。原告蘇
      子超、蘇麗娟所共同分配之頂美段1510地號土地，地形不
      整，且路沖價值較低，故乘以O.9計算。兩造依上開原則
      計算各繼承人所分得之遺產價值均接近等值，並無價值不
      均之情。
（二）被繼承人蘇昭綣遺留之不動產，其中頂美段1508地號土地
      登記在被告名下，頂美段1515地號土地登記在原告蘇麗玲
      名下。頂美段1508地號土地分割出頂美段1508之2地號土
      地，面積4,332.91平方公尺出售與訴外人鎮山建設公司，
      並分割出頂美段1508之1地號土地，面積483.57平方公尺
      做為道路（與買方約定作為道路使用），頂美段1515地號
      土地出售與訴外人皇龍建設公司，頂美段1508之2、1515
      地號土地出售所得價金均分配與繼承人，有被告出具之第
      一期款領收據可證，被告主張其未受分配不足採。
（三）兩造間之財產分配，原告吳梅祝的1/11同意分給原告蘇子
      超，故原告蘇子超3/11、被告及原告蘇麗玲、蘇麗娟、蘇
      麗莉各2/11，兩造分配之遺產明細詳如「兩造不爭執之事
      實五」所示，並無被告分配較少之情。而原告吳梅祝係蘇
      昭綣之重婚妻，故與原配蘇王柑共同繼承（各1/2）一份
      配偶應繼分，故兩造間遺產分配時，始由原告吳梅祝按1/
      11分配，原告吳梅祝並非無繼承權，而原告吳梅祝l/l1同
      意給原告蘇子超，原告蘇子超因而分3/ll，並非原告蘇子
      超無故多受分配。
四、被告主張支出重劃費15,625,000元：
（一）兩造之被繼承人蘇昭綣於84年3月24日死亡後，因為遺產
      稅爭議而與國稅局爭訟，故拖至91年7月29日才分配遺產
      ，並非因47期中華北自辦市地重劃而拖延。
（二）被告所稱15,625,000元，其中85年5月31日及85年11月26
      日之二筆係原告蘇子超承建被告台南市○○路○段78號房
      屋，被告應給付原告蘇子超之工程款，其餘均係被告投資
      47期中華北自辦市地重劃之出資，並非其繳納重劃費，蓋
      市地重劃於85年後才動工，於90年6月27日公告，如係重
      劃費豈有在未重劃完竣、公告確定即陸續繳重劃費之理？
      未經公告確定，重劃費殊無法計算，如何能繳重劃費？況
      且重劃費豈有不繳給重劃委員會，而匯給蘇子超夫婦，被
      告係插暗股，投資上開自辦市地重劃，而非被告繳重劃費
      ，抑有進者，上開自辦市地重劃所有參與重劃之地主均未
      繳重劃費，均以抵費地抵重劃費。
（三）遺產分割殊難絕對公平，而只能接近公平，遺產價值計算
      方法各繼承人當時既無異議，自不能於事後再為爭執。又
      被告主張重劃費乙節，時間點亦在91年7月29日前，亦與
      本案無關聯性。並聲明：求為判決如主文第1項所示；原
      告願供擔保請准予假執行。
貳、被告則以：
一、原告主張被告分得蘇昭綣遺產中系爭826地號土地，曾與全
    體繼承人約定，土地出售後價金應分配給原告吳梅祝1/11，
    應分配給其餘原告每人2/11，被告謹此否認。
二、蘇昭綣之遺產繼承登記手續，全部係由原告蘇子超負責辦理
    ，因系爭826地號土地依遺產分割協議，係由原告分得，故
    原告蘇子超辦妥繼承登記後，乃將系爭826地號土地之所有
    權狀交付被告。倘若系爭826地號土地，僅係因奇美公司有
    意承購，為便於處理，而約定分給被告，出售後則應將價金
    分配予原告，則系爭826地號土地顯然原係應分配給兩造所
    共有，僅係暫時全部登記在被告名下，則原告蘇子超辦妥繼
    承登記後，何以還要將所有權狀交付被告？原告主張系爭82
    6地號土地僅係為便於處理，而約定分配給被告，土地出售
    後價金應予分配云云，實非無疑。
三、原告稱系爭826地號、系爭992地號土地並不在遺產分割協議
    範圍內，為應繼承而未協議分割之遺產，並另約定出售所得
    價金按吳梅祝1/11，餘原告每人2/11之比例分配云云，惟查
    ：
（一）系爭826地號、系爭992地號土地既巳列在遺產分割協議書
      上，應係已分割之遺產，而非漏未分割之遺產，此應至為
      明確。其次，由蘇信吉之證詞，該二筆土地不在抽籤之內
      ，只是為分配方便，而暫登記在證人及被告名下，大房抽
      籤分得之遺產，大房依各繼承人應繼分比例分配，系爭99
      2地號土地賣得價金大房也是依應繼分比例分配，至於二
      房怎麼分配伊不清楚。則依證人之證述，系爭826地號、
      系爭992地號土地出售之價金應否或如何分配，與抽籤部
      分之遺產如何分配，似均係在兩造遺產分割協議時即已確
      定，應均屬遺產分割協議範圍內之遺產分配，系爭826地
      號、系爭992地號土地雖未列入抽籤範圍內，但亦已先分
      大房、二房各一，故應僅是遺產之分配，以不同之方式來
      分配，而非未協議分割之遺產。
（二）證人蘇信吉不僅證述二房如何分配遺產伊並不清楚，亦證
      述大房就系爭992地號土地出售之價金，係按繼承人應繼
      分比例分配，然原告吳梅祝並非繼承人，故蘇信吉之證詞
      ，亦無從證明系爭826地號土地出售之價金，二房有約定
      按吳梅祝1/11，餘原告每人2/11之比例分配。
四、證人蘇信吉固然證述『二房的情形跟我們一樣，也是暫時登
    記在被告名下，賣出後要由二房的繼承人去分配，』。惟查
    ，審視蘇信吉全部之證詞，可知：
（一）證人亦同時證述，此一訊息係原告蘇子超跟伊講的，二房
      怎麼分配遺產伊不清楚。則其證述系爭826地號土地賣掉
      之價金，亦要由二房之繼承人分配，顯係傳聞證據，且係
      聽聞自原告所言，本身並未親自見聞二房全體繼承人對系
      爭826地號土地有此分配方式之合意，其此部分證述，無
      異係原告自己之陳述，應不足為原告有利之證據。況且，
      證人聽聞原告蘇子超告知之訊息，係在遺產由大房、二房
      抽籤後，大房、二房各自分配遺產之前，二房遺產在抽籤
      後如何分配，伊又不清楚，故亦無從證明原告蘇子超告知
      伊上述訊息後，二房抽籤後，分配二房遺產時，就系爭82
      6地號土地之分配方式，亦係採出售後價金應按應繼分比
      例分配之方式分配該遺產。
（二）證人證述大房之遺產分配方式，就抽籤分得之遺產，係按
      各人應繼分比例分配，不在抽籤之內之系爭992地號土地
      ，賣得價金亦是按大房應繼分比例分配。參諸原告蘇子超
      當年製作之遺產明細表，並依此明細及原證二遺產分割協
      議書，統計大房、二房全體繼承人各人分配到之遺產及其
      價額，可知大房各繼承人分配到之遺產價值，大略在一億
      至一億一千萬元之間，蘇信吉將系爭992地號土地出售之
      價金，分配給各繼承人，大致符合各繼承人按應繼分比例
      分配遺產之原則。反觀二房之遺產分配情形，被告分得之
      遺產，包括系爭826地號土地之價值，為103,254,876元（
      頂美段1508地號土地，被告實際取得者，係重劃後之1508
      、1508之1地號土地，其價值依當年土地公告現值為95,51
      9,672元，非證二明細表上之204,973,311元），原告蘇子
      超分得遺產之價值為132,013,196元，原告蘇麗玲為231,4
      23,802元（原告蘇麗玲未婚且與原告蘇子超同住，其分得
      之遺產，實等同原告蘇子超之財產），原告蘇麗娟為101,
      238,343元，原告蘇麗莉為89,474,825元，抽籤到之遺產
      分配情形，顯非係按應繼分比例分配，則系爭826地號土
      地出售價金，又豈有反應按應繼分比例分配之理？且如證
      三統計表所示，系爭826地號土地全分歸被告所有，被告
      分得遺產總價值亦僅較原告蘇麗娟、蘇麗莉多一些，仍遠
      比原告蘇子超、蘇麗玲少很多（少約3000萬元至1億3000
      萬元）。可見，二房分配遺產之方式，與大房並不相同，
      依各人分配到遺產之價值觀之，系爭826地號土地出售之
      價金，不可能再按應繼份比例分配。實際之情形，係大家
      信任原告蘇子超提出如原證二遺產分割協議書上之財產分
      配方式，簽名同意者僅該協議書上之分配方式，被告從不
      知有系爭826地號土地出售價金，應再按應繼分比例分配
      之分配方式。
（三）被告分得之頂美段1058、1058之1地號土地，經查，還是
      原告蘇子超擅自將分割前之頂美段1058地號土地，出售4,
      188平方公尺予訴外人鎮山建設公司之負責人許郭英月，
      剩餘之同段1058、1058之1地號土地才分歸被告所有（即
      前述價值為95,519,672元之土地），其中1058之1地號土
      地，買賣契約中還同意供作計劃道路，並過戶萬分之1予
      許郭英月，故被告分得之遺產，竟含有道路用地，實巳甚
      為不利，殊無再將系爭826地號土地出售價金分配予原告
      等人之理。
（四）綜上，證人蘇信吉之證詞，並無從證明二房即兩造間分配
      系爭826地號土地之方式，係將出售之價金按應繼分比例
      分配。
五、遺產之分配，若無特別之約定，分以按各繼承人應繼分比例
    分配之。本件原告蘇子超縱曾告知蘇信吉系爭826地號、系
    爭992地號土地，為將來出售方便，暫時登記在一個人名下
    ，出售後價金要再按繼承人應繼分比例分配。惟此分配方式
    ，其前提必係系爭826地號、系爭992地號土地以外之遺產，
    即大房、二房各自抽籤取得之遺產，大房、二房之繼承人，
    亦同樣係按其應繼分比例分配，始符全部遺產按應繼分比例
    分配之公平原則。本件如同前述，大房抽籤取得之遺產，由
    證三統計表可知，大致上係按各繼承人應繼分比例分配，故
    系爭992地號土地之分配方式，蘇信吉係將出售土地之價金
    ，亦按應繼分比例予以分配；而二房就抽籤取得部分之遺產
    ，各繼承人間並非係按應繼分比例分配，故系爭826地號土
    地之分配方式，即必係分配予繼承人中一人單獨全部取得，
    以求每人分配遺產價值，能符合其應繼分，亦可同時達到方
    便系爭826地號土地出售之目的。故系爭826地號土地之遺產
    分配方式，係如遺產分割協議書上所列，分由被告單獨全部
    取得，並無就土地出售價金應再按應繼分比例分配予其他繼
    承人及兩造母親之協議。
六、經統計，被告支出之重劃費用，目前找得到單據的共有15,6
    25,000元（應該至少還有700萬元，但單據尚在找），有附
    呈統計表及匯款單據影本可據。該些款項均係匯到原告蘇子
    超或其妻胡慈殷之帳戶內，時間是在被繼承人蘇昭綣死亡後
    ，至兩造分割遺產前。兩造之所以在蘇昭綣死亡後，相隔7
    年餘始協議分割遺產，主要原因即係為了蘇昭綣之遺產，部
    分位在中華北自辦市地重劃區內，俟重劃完畢分配到重劃土
    地後，才來分配遺產，此觀蘇昭綣遺產清單上，部分土地備
    註欄上均有中華北重劃字樣即明。而土地重劃受分配重劃土
    地者，必須分擔重劃之費用，亦即可以分配到重劃的土地，
    係因有重劃費之支出，則獲分配到重劃土地之人，如有支出
    重劃費，自應予以扣除，才是其獲分配到土地之實際價值。
    兩造分配遺產時，本即僅按遺產分割協議書之記載分配，並
    未提到原告主張之系爭826地號土地出售後價金，仍應再按
    原告主張之比例分配，亦未提及重劃費用分擔之問題，然原
    告既提出遺產分割協議所未記載之分配內容，且主張各繼承
    人分配到之遺產價值均相同，則就被告支出之重劃費用，自
    應予以計入遺產之『負』價值，才知遺產分配是否公平。況
    且，兩造既巳簽署遺產分割協議書，若確有另外再約定系爭
    826地號土地出售之價金，應再按一定比例分配，表示對分
    配遺產之價值有經進一步的計算，則約定時何以對被告支出
    之重劃費用未予斟酌？被告又豈可能不在約定時異議？故原
    告主張兩造間另有約定系爭826地號土地出售之價金，應再
    按一定比例分配，應非事實。
七、原告主張兩造分配到之遺產（土地），其價值還要看土地位
    置而加1至3成，或再減一成，原告謹此否認。蓋此一加減成
    之標準，並無所據，且依原告自己之算法，加減成後，原告
    蘇子超分配到的價值仍係較被告多出2,300餘萬元；原告雖
    辯稱是原告吳梅祝的一份給原告蘇子超的結果，然原告吳梅
    祝並非蘇昭綣之繼承人，所謂原告吳梅祝的一份給原告蘇子
    超已屬無據，而縱如原告主張吳梅祝仍得分得l/11，則二房
    分得遺產總值若以整數4億9500萬元計，原告吳梅祝分得者
    之價值應為4,900萬元，則原告蘇子超分得遺產應較其他人
    多出4,900萬元，但實際情形卻非如此。再者，參照原告準
    備書狀提出之重劃範圍圖，原告主張被告分得之頂美段1058
    地號土地臨大馬路（即和緯路），應加成計算價值，然原告
    等分得之頂美段1512地號土地，臨中華北路，係更大之馬路
    、更接近市區、更熱鬧，卻何以未加成？故原告主張兩造遺
    產之價值，尚須依土地位置加、減成，實為臨訟主張，毫無
    所據。從而，被告分配到之遺產價值，並未多出系爭826地
    號土地之價值，實無同意將其出售之價金，再拿出來分配之
    。
八、蘇昭綣之遺產，在91年9月間即巳辦妥繼承登記，被告取得
    系爭826地號土地之時間係91年9月2日。然系爭826地號土地
    出售予奇美公司之時間係在95年12月27日，時間相隔4年有
    餘。倘若如原告所稱蘇昭綣遺產分割前，奇美公司即已有意
    承購土地，繼承人間為便於處理，乃約定系爭826地號土地
    分配給被告，則在被告取得系爭826地號土地所有權後，即
    可出售系爭826地號土地，何以會遲至95年12月才與奇美公
    司訂立買賣契約？故原告稱蘇昭綣遺產分割前，奇美公司即
    有意購地，顯非事實，被告受分配系爭82地6號土地，係純
    粹因繼承人之協議，真實取得系爭826地號土地之所有權，
    無再分配出售土地之價金予原告等人之理。
九、信託予京城銀行之金額11,830,711元緣由：
（一）被告信託予京城銀行之金額為11,830,711元，出售系爭82
      6地號土地實際取得之價金則為12,215,978元，二者金額
      並非相同，合先敘明。而與京城銀行簽立信託契約之原由
      ，乃係因被告當時已準備移民加拿大，計劃移民後在台灣
      留下一筆錢，除投資外，並可以供將來在台灣需用金錢時
      ，可以便利支用。故系爭信託契約之內容，受益人為被告
      ，信託財產之運用方式，係投資有價證券，係屬於自益信
      託。如該筆信託之金錢係應分配給原告等人，則原告等人
      何以會任令原告將之為自益信託？尤其依系爭信託契約之
      約定，信託財產之管理運用，是投資有價證券，受益人應
      自行承擔虧損之風險，則若發生鉅額虧損，原告等應受分
      配之金額，必將減少，原告等更無同意被告將應分配予原
      告等之金錢信託之理。原告等又豈會在信託契約簽立後，
      相隔了3年餘，才提起本件訴訟？原告稱系爭信託之金錢
      ，係應分配予原告等人，實有疑問。
（二）被告與京城銀行之信託契約，未列被告妻子陳貞吟為信託
      監察人，係因被告妻子亦要移民，每年同樣要在加拿大停
      留一段時間，此有陳貞吟之護照影本、加拿大楓葉卡影本
      、一年期機票影本各乙份可據。故被告信託契約列在台親
      人即母親及妹妹為監察人，實難據以認定信託之財產，原
      告等亦有權利。
（三）再觀系爭款項信託京城銀行時之帳戶存提記錄單，96年3
      月30日存入信託款項11,830,711元，97年9月25日即將信
      託所投資基金贖回之2,200,000元，轉帳存入被告0000000
      00000之帳戶內，98年6月22日及98年6月26日又分別將贖
      回之5,400,000元、3,561,795元轉帳存入被告0000000000
      00之帳戶內。如系爭信託之款項，確如原告等所主張應分
      配給兩造，則早在97年9月25日被告轉帳第一筆220萬元時
      ，原告等何以均無異議？相隔9個月被告又將信託贖回款
      項全部轉帳存入自己帳戶，原告又無異議，過了一年才提
      起本件訴訟。原告等對系爭信託款項任被告取走之態度，
      均不似該筆款項係應分配予渠等之款項云云，資為抗辯。
      並聲明：原告之訴駁回；如受不利判決，願供擔保請准免
      假執行。
參、兩造不爭執之事實：
一、原告吳梅祝係蘇昭綣（83年3月24日歿）之二房（重婚妻）
    ，二人所生之子女有原告蘇麗玲、蘇麗娟、蘇麗莉、蘇子超
    及被告；蘇昭綣與原配蘇王柑（90年l月11日死亡）育有訴
    外人蘇子文（77年7月25日歿，其子女有蘇信豪、蘇信吉、
    蘇信誠、蘇信榮）、蘇子章、蘇子峰、蘇麗蓉、蘇麗蕙（79
    年9月12日歿，其子女有耿宗政、耿宗和、耿美芳）。
二、蘇昭綣所留下之遺產，全體繼承人於91年7月29日達成遺產
    分割協議並立有遺產分割協議書，其中系爭826地號土地應
    有部分2分之1登記為被告所有，系爭992地號土地應有部分2
    分之1登記為訴外人蘇信吉所有。嗣後被告以95年12月27日
    買賣為原因，於96年3月15日移轉系爭826地號土地所有權應
    有部分2分之1予訴外人奇美公司，價金為12,215,978元；訴
    外人蘇信吉亦以95年12月27日買賣為原因，於96年3月15日
    移轉系爭992地號土地所有權應有部分2分之1予訴外人奇美
    公司。
三、被告於96年3月29日與訴外人京城銀行訂立金錢信託契約（
    下稱系爭信託契約），約定將11,830,711元交由京城銀行為
    被告信託管理。系爭信託契約第14條第4項約定：「委託人
    同意下列人員得於必要時以書面方式向受託人申請閱覽、抄
    錄或影印前項之文書（指信託財產目錄及收支計算表），並
    得請求受託人說明信託事務處理情形，受託人於確認請求人
    身分無誤後應予以辦理，並以每月一次為原則，惟受託人得
    視請求之事務繁簡向申請人酌收必要之費用或成本。1.姓名
    ：吳梅祝，身分證字號：Ｚ000000000。2.姓名：蘇麗莉，身
    分證字號：Ｚ000000000」。
四、蘇昭綣之遺產中頂美段1508之2（分割自原同段1508地號）
    、1515地號土地出售後，價金係分配給蘇昭綣之所有繼承人
    ，其中被告已分配第1期款710萬元。
五、就蘇昭綣之遺產，兩造分配情形如下（公告現值係91年7月
    之公告現值）：
┌──┬───┬────┬────┬───┬─────┐
│編號│取得者│受分配土│面積（平│權利範│公告現值（│
│    │      │地坐落  │方公尺）│圍    │平方公尺）│
├──┼───┼────┼────┼───┼─────┤
│1.  │蘇子雄│台南市頂│3,297.74│1     │ 28,563.00│
│    │      │美段1508│        │      │          │
│    │      │號      │        │      │          │
├──┼───┼────┼────┼───┼─────┤
│2.  │蘇子超│台南市武│1,050.55│1     │ 31,922.00│
│    │      │聖段2535│        │      │          │
│    │      │號      │        │      │          │
│    │      ├────┼────┼───┼─────┤
│    │      │台南市頂│2,579.62│4615/ │ 23,000.00│
│    │      │美段1510│        │10000 │          │
│    │      │號      │        │      │          │
│    │      ├────┼────┼───┼─────┤
│    │      │台南市頂│8,179.49│1/4   │ 33,884.00│
│    │      │美段1512│        │      │          │
│    │      │號      │        │      │          │
├──┼───┼────┼────┼───┼─────┤
│3.  │蘇麗娟│台南市頂│2,579.62│5385/ │ 23,000.00│
│    │      │美段1510│        │10000 │          │
│    │      │號      │        │      │          │
│    │      ├────┼────┼───┼─────┤
│    │      │台南市頂│8,179.49│1/4   │ 33,884.00│
│    │      │美段1512│        │      │          │
│    │      │號      │        │      │          │
├──┼───┼────┼────┼───┼─────┤
│4.  │蘇麗莉│台南市頂│8,179.49│1/4   │ 33,884.00│
│    │      │美段1512│        │      │          │
│    │      │號      │        │      │          │
│    │      ├────┼────┼───┼─────┤
│    │      │台南市北│1,462.53│5434/ │ 25,400.00│
│    │      │元段990 │        │10000 │          │
│    │      │號      │        │      │          │
├──┼───┼────┼────┼───┼─────┤
│5.  │蘇麗玲│台南市頂│8,179.49│1/4   │ 33,884.00│
│    │      │美段1512│        │      │          │
│    │      │號      │        │      │          │
│    │      ├────┼────┼───┼─────┤
│    │      │台南縣仁│1,104.00│1/2   │ 17,467.00│
│    │      │德鄉仁德│        │      │          │
│    │      │段97號  │        │      │          │
│    │      ├────┼────┼───┼─────┤
│    │      │台南縣仁│   19.00│1/2   │ 22,000.00│
│    │      │德鄉仁德│        │      │          │
│    │      │段97之1 │        │      │          │
│    │      │號      │        │      │          │
│    │      ├────┼────┼───┼─────┤
│    │      │台南縣仁│  100.00│1/2   │ 14,700.00│
│    │      │德鄉仁德│        │      │          │
│    │      │段97之3 │        │      │          │
│    │      │號      │        │      │          │
│    │      ├────┼────┼───┼─────┤
│    │      │台南縣仁│  235.00│1/2   │ 14,700.00│
│    │      │德鄉仁德│        │      │          │
│    │      │段97之4 │        │      │          │
│    │      │號      │        │      │          │
│    │      ├────┼────┼───┼─────┤
│    │      │台南縣仁│   27.00│1/2   │ 23,000.00│
│    │      │德鄉仁德│        │      │          │
│    │      │段97之8 │        │      │          │
│    │      │號      │        │      │          │
│    │      ├────┼────┼───┼─────┤
│    │      │台南縣仁│  500.00│1/2   │ 19,080.00│
│    │      │德鄉仁德│        │      │          │
│    │      │段97之10│        │      │          │
│    │      │號      │        │      │          │
│    │      ├────┼────┼───┼─────┤
│    │      │台南縣仁│1,314.00│1/2   │ 17,467.00│
│    │      │德鄉仁德│        │      │          │
│    │      │段97之12│        │      │          │
│    │      │號      │        │      │          │
│    │      ├────┼────┼───┼─────┤
│    │      │台南縣仁│   40.00│1/2   │ 14,700.00│
│    │      │德鄉仁德│        │      │          │
│    │      │段97之14│        │      │          │
│    │      │號      │        │      │          │
│    │      ├────┼────┼───┼─────┤
│    │      │台南縣仁│   21.00│1/2   │ 14,700.00│
│    │      │德鄉仁德│        │      │          │
│    │      │段97之16│        │      │          │
│    │      │號      │        │      │          │
│    │      ├────┼────┼───┼─────┤
│    │      │台南縣仁│  187.00│1/2   │ 23,000.00│
│    │      │德鄉仁德│        │      │          │
│    │      │段97之26│        │      │          │
│    │      │號      │        │      │          │
│    │      ├────┼────┼───┼─────┤
│    │      │台南縣仁│    4.00│1/2   │ 23,000.00│
│    │      │德鄉仁德│        │      │          │
│    │      │段97之27│        │      │          │
│    │      │號      │        │      │          │
│    │      ├────┼────┼───┼─────┤
│    │      │台南縣仁│   80.00│1/2   │ 23,000.00│
│    │      │德鄉仁德│        │      │          │
│    │      │段97之30│        │      │          │
│    │      │號      │        │      │          │
└──┴───┴────┴────┴───┴─────┘
肆、得心證之理由：
    本案爭執之關鍵在於：兩造於遺產分割時，有無約定系爭82
    6地號土地應有部分2分之1先登記在被告名下，嗣被告出賣
    予訴外人奇美公司後，再將所得價金依原告吳梅祝11分之1
    、原告蘇麗玲、蘇麗娟、蘇麗莉、蘇子超、被告各11分之2
    之比例分配？經查，
一、證人蘇信吉於本院審理時證稱：原告吳梅祝是我爺爺蘇昭綣
    的二房，我爺爺在84年3月24日死亡，我們繼承人有達成遺
    產協議分割，其中系爭826地號及系爭992地號土地分別登記
    在被告及我的名下，後來該2筆土地都賣給奇美公司，系爭9
    92地號土地賣出後就依我們應繼分的比例將錢分配給大房的
    各繼承人，據我所接收到的訊息，二房的情形跟我們一樣，
    也是暫時登記在被告名下，賣出後要由二房的繼承人去分配
    ，我這訊息是原告蘇子超跟我講的，當初我們是把遺產分成
    二支籤，大房、二房各抽一支，抽到後大家再各自去分。當
    初是因為上開2筆土地要賣給奇美公司，為了分配的方便，
    才登記在我及被告的名下，賣給奇美公司之所以會拖那麼久
    ，是因為繼承的問題也拖了7年多，所以賣給奇美公司才會
    拖那麼久。頂美段1508-2、1515地號土地出售後，價金是大
    房、二房各分一半，大房分得的價金是依應繼份比率分配等
    語（99年10月6日、99年12月15日言詞辯論筆錄），依證人
    蘇信吉之證詞可知，在蘇昭綣之遺產分割前，訴外人奇美公
    司即有意購買系爭826、992地號土地，且系爭992、1508-2
    、1515地號土地在遺產分割時雖分別登記在訴外人蘇信吉、
    被告、原告蘇麗玲名下，但該3筆土地在遺產分割後出售，
    其中系爭992地號土地之價金係由蘇昭綣之大房繼承人依應
    繼分之比例分配，頂美段1508-2、1515地號土地之價金則由
    蘇昭綣之所有繼承人依應繼分之比例分配，可見蘇昭綣之繼
    承人在遺產分割時確約定系爭992地號及頂美段1508-2、151
    5地號土地先暫時分別登記在訴外人蘇信吉、被告、原告蘇
    麗玲名下，日後該3筆土地出售，應由蘇昭綣之繼承人依上
    開比例分配。原告主張在蘇昭綣遺產分割前，奇美公司即有
    意購買系爭826、992地號土地，該2筆土地在遺產分割時僅
    是暫時登記在被告及訴外人蘇信吉名下，應可採信。
二、兩造有依應繼分之比例分割遺產，並無明顯不公平之處：
（一）原告主張原告吳梅祝應分得之遺產直接分給原告蘇子超，
      所以原告蘇子超分得較多之遺產等語；被告則以：原告吳
      梅祝並非蘇昭綣之繼承人云云置辯。經查，蘇昭綣之所有
      繼承人在協議分割遺產時均一致確認原告吳梅祝係蘇昭綣
      之繼承人，此有蘇昭綣之所有繼承人所簽立之遺產分割協
      議書及蘇昭綣之繼承系統表在卷可稽，堪認原告吳梅祝確
      係蘇昭綣之繼承人。被告辯稱：原告吳梅祝並非蘇昭綣之
      繼承人云云，不足採信。
（二）被告抗辯：被告分得之遺產，包括系爭826地號土地之價
      值，為103,254,876元，原告蘇子超分得遺產之價值為132
      ,0 13,196元，原告蘇麗玲為231,423,802元，原告蘇麗娟
      為101,238,343元，原告蘇麗莉為89,474,825元，兩造之
      遺產分配顯非按應繼分比例分配云云。原告則主張兩造為
      求取公平，將地段好、價值高之土地乘1.1計算，價值較
      低、路段較差的地則乘0.6或0.9計算，至有三七五租約之
      土地，其價值則扣除將來佃農可請求l/3之補償費，以此
      原則計算各繼承人所分得之遺產價值均接近等值，並無價
      值不均之情。經查：
（１）原告吳梅祝確係蘇昭綣之繼承人，且原告吳梅祝係將其應
      分得之遺產直接分給原告蘇子超，業如前述，故原告蘇子
      超分得之遺產會較被告為多，合先敘明。
（２）原告蘇麗玲分得之台南縣仁德鄉○○段97之4、97之8、97
      之30地號土地有三七五租約，此為兩造所不爭執，因該3
      筆土地日後若出售，要依法先給佃農補償金，自不能依公
      告現值計算其價值。原告蘇麗玲分得之台南縣仁德鄉○○
      段97、97之1、97之3、97之4、97之8、97之10、97之12、
      97之14、97之16、97之26、97之27、97之30地號等12筆土
      地，均係應有部分各2分之1之共有地，位在台南縣，地段
      較差，且多數面積不大，其價值較低。被告分得之頂美段
      1508地號土地，不僅位在台南市○○段○地段佳，地形方
      正，四面臨路，面積達3,297.74平方公尺，利於開發使用
      ，且係原告1人單獨所有，其價值較高。原告蘇子超、蘇
      麗娟分得之頂美段1510地號土地，與被告分得之頂美段15
      08地號土地相較，地形較不方正，且係路沖，所臨之道路
      亦較頂美段1508地號土地所臨之道路為窄，價值自較頂美
      段1508地號土地為低。因兩造分得之土地，其地段、面積
      大小、共有人數、有無三七五租約、臨路狀況均不同，其
      實際價值自不可能均一律以公告現值計算。原告主張兩造
      分配遺產時，於審酌各筆土地之地段、面積大小、有無三
      七五租約、所臨道路寬窄等狀況後，同意被告取得之頂美
      段1508地號土地係以公告現值乘1.1計算其價值，原告蘇
      麗玲分得之仁德段12筆土地係以公告現值乘0.6計算其價
      值，原告蘇子超、蘇麗娟分得之頂美段1510地號土地係以
      公告現值乘0.9計算其價值，並非不可採信。如依上開原
      則計算，被告分得土地之價值為103,612,682元，原告蘇
      子超（包括原告吳梅祝應分得之部分）分得土地之價值為
      127,467,356元，原告蘇麗娟分得土地之價值為98,043,55
      5元，原告蘇麗莉分得土地之價值為89,474,826元，原告
      蘇麗玲分得土地之價值為88,748,982元，對被告並無不公
      平之處。再者，倘依被告之計算方式（依公告現值計算）
      ，其僅分得價值103,254,876元之遺產，原告蘇麗玲則分
      得價值231,423,802元之遺產，兩者相差一倍有餘（相差
      超過1億元），被告在分割遺產時，豈會同意該遺產分割
      方式？被告辯稱：其分得之遺產價值較低云云，不足採信
      。
（三）被告抗辯：原告蘇子超擅自將分割前之頂美段1058地號土
      地，分割出面積4,188平方公尺之頂美段1508之2地號土地
      予鎮山建設公司之負責人許郭英月云云。惟查，頂美段15
      08之2地號土地出售後，價金分配給蘇昭綣之各繼承人，
      其中被告已分配第1期款710萬元，業如前述，可見頂美段
      1508之2地號土地出售後，價金分配給蘇昭綣之各繼承人
      ，係蘇昭綣所有繼承人之意思，被告上開所辯，尚難採信
      。
（四）被告抗辯：蘇昭綣之遺產部分位在中華北自辦市地重劃區
      內，俟重劃完畢分配到重劃土地後，才來分配遺產。而土
      地重劃受分配重劃土地者，必須分擔重劃之費用，被告支
      出之重劃費用，目前找得到單據的共有15,625,000元，被
      告支出之重劃費用，應予以計入遺產之『負』價值云云，
      然為原告所否認，被告對該有利於己之事實，自應負舉證
      責任。被告主張其就蘇昭綣之遺產支出重劃費用15,625,0
      00元，固據提出匯款單27紙為證，然查，上開匯款單僅能
      證明被告有匯款給原告蘇子超夫婦，並無法證明被告係基
      於為蘇昭綣之遺產支付重劃費用之意思匯款給原告蘇子超
      夫婦。又證人蘇信吉於本院審理時證稱：我們在分配遺產
      的時候都沒有談到重劃費的問題等語（99年12月15日言詞
      辯論筆錄），倘被告確有為蘇昭綣之遺產支出重劃費用15
      ,625,000元，在協議分割遺產時，豈有未加討論之理？被
      告主張其就蘇昭綣之遺產支出重劃費用15,625,000元云云
      ，實難採信。況被告亦自承分割遺產時，並未提及重劃費
      用分擔之問題，則縱認被告確有支付重劃費用，亦與蘇昭
      綣之遺產（包括系爭826地號土地）如何分割無關。故被
      告以其就蘇昭綣之遺產支出重劃費用15,625,000元為由，
      主張系爭826地號土地賣得之價金無再分配予原告等人之
      理，實不足採。
三、被告於96年3月29日與訴外人京城銀行訂立系爭信託契約，
    約定將11,830,711元交由京城銀行為被告信託管理。系爭信
    託契約第14條第4項約定：「委託人同意下列人員得於必要
    時以書面方式向受託人申請閱覽、抄錄或影印前項之文書（
    指信託財產目錄及收支計算表），並得請求受託人說明信託
    事務處理情形，受託人於確認請求人身分無誤後應予以辦理
    ，並以每月一次為原則，惟受託人得視請求之事務繁簡向申
    請人酌收必要之費用或成本。1.姓名：吳梅祝，身分證字號
    ：Ｚ000000000。2.姓名：蘇麗莉，身分證字號：Ｚ000000000
    」，業如前述，惟被告自承於97年9月25日、98年6月22日、
    98年6月26日分別自行贖回系爭信託所投資基金2,200,000元
    、5,400,000元、3,561,795元，可見被告係自行管理該信託
    款項，根本無託原告吳梅祝、蘇麗莉管理之必要。被告既無
    託原告吳梅祝、蘇麗莉管理系爭信託款項之必要，若非兩造
    約定系爭826地號土地之價金按原告吳梅祝1/11，原告蘇麗
    玲、蘇麗娟、蘇麗莉、蘇子超及被告各2/11之比例分配，被
    告為何要將與系爭826地號土地買賣價金相當之11,830,711
    元交付信託，並同意原告吳梅祝、蘇麗莉得於必要時以書面
    方式向受託人申請閱覽、抄錄或影印前項之文書（指信託財
    產目錄及收支計算表），並得請求受託人說明信託事務處理
    情形？被告另辯稱：因被告當時已準備移民加拿大，計劃移
    民後在台灣留下一筆錢，除投資外，並可以供將來在台灣需
    用金錢時，可以便利支用，始將上開款項信託給京城銀行云
    云，惟查，自系爭信託契約於96年3月29日簽立時起至98年7
    月15日為止，被告均在國內，並未出境，此有入出境資訊連
    結作業1份在卷可稽，此期間被告應無委託原告吳梅祝、蘇
    麗莉管理上開信託基金之必要，況若被告僅因準備移民加拿
    大，計劃移民後在台灣留下一筆錢，供投資及將來在台灣需
    用金錢時，可以便利支用，大可將上開款項存在銀行即可，
    何須大費周章將該款項信託給京城銀行？又被告之配偶現尚
    有部分時間停留在台灣，如上開款項有託人管理之必要，被
    告為何不委由其配偶管理？被告辯稱：因被告當時已準備移
    民加拿大，計劃移民後在台灣留下一筆錢，除投資外，並可
    以供將來在台灣需用金錢時，可以便利支用，始將上開款項
    信託給京城銀行云云，不足採信。
四、綜合在蘇昭綣遺產分割前，奇美公司即有意購買系爭826、9
    92地號土地，系爭992地號土地、頂美段1508-2、1515地號
    土地在遺產分割時雖分別登記在訴外人蘇信吉、被告、原告
    蘇麗玲名下，但該3筆土地在遺產分割後出售，其中系爭992
    地號土地之價金係由蘇昭綣之大房繼承人依應繼分之比例分
    配，頂美段1508-2、1515地號土地之價金則由蘇昭綣之所有
    繼承人依應繼分之比例分配；兩造有依應繼分之比例分割遺
    產，被告分得之遺產（即頂美段1508地號土地）價值並沒有
    較少，及被告將與系爭826地號土地買賣價金相當之11,830,
    711元交付信託，並同意原告吳梅祝、蘇麗莉得於必要時以
    書面方式向受託人申請閱覽、抄錄或影印前項之文書（指信
    託財產目錄及收支計算表），並得請求受託人說明信託事務
    處理情形等情判斷，本院認原告主張遺產分割時，系爭826
    地號土地僅是暫時登記在被告名下，兩造有約定系爭826地
    號土地日後出售之價金要按原告吳梅祝1/11，原告蘇麗玲、
    蘇麗娟、蘇麗莉、蘇子超及被告各2/11之比例分配等情，應
    可採信。
伍、從而，原告依契約之法律關係，請求被告給付原告吳梅祝1,
    075,519元（11,830,711元×1/11＝1,075,519，元以下四捨
    五入）；給付原告蘇麗玲、蘇麗娟、蘇麗莉、蘇子超各2,15
    1,038元（11,830,711元×2/11＝2,151,038，元以下四捨五
    入），及均自起訴狀繕本送達之翌日即99年7月23日起至清
    償日止，按年息百分之5計算之利息，為有理由，應予准許
    。本件訴訟費用96,832元（第1審裁判費）應由敗訴之被告
    負擔，爰確定如主文第2項所示。
陸、兩造分別陳明願供擔保以代釋明，聲請宣告假執行及免為假
    執行，經核均無不合，爰酌定相當之擔保金額分別宣告之。
柒、本件事證已臻明確，兩造其餘攻擊防禦方法，核與判決結果
    無影響，爰不逐一論述，併此敘明。
捌、訴訟費用負擔之依據：民事訴訟法第78條、第87條第1項。
中    華    民    國    99    年    12    月    29    日
                  民事第二庭    法  官  蘇正賢
以上正本係照原本作成
如對本判決上訴，須於判決送達後20日內向本院提出上訴狀。
如委任律師提起上訴者，應一併繳納上訴審裁判費。
中    華    民    國    99    年    12    月    29    日
                                書記官  陳美萍

司法院資訊處製作；財團法人民間司法改革基金會備份。
